臺灣高等法院刑事裁定　　　　　　　　　　　　　　九十三年度聲再字第一八七號
　　再審聲請人
　　即受判決人　 甲○○
右聲請人因偽造文書案件，對於本院中華民國九十年八月十日確定判決（九十年度上
訴字第一二七四號），聲請再審，本院裁定如左：
    主  文
再審之聲請駁回。
    理  由
一、按「刑事訴訟法第四百二十條第一項第六款所謂發見確實之新證據，係指該證據
    當時已經存在。為法院及當事人所不知，事後始經發見且必可認為確實足以動搖
    原確定判決而為受判決人有利之判決者而言。」（最高法院四十七年台抗字第一
    一０號及四十九年台抗字第七二號裁定意旨參照），如不足以推翻原確定判決所
    憑之證據者，即非上開所謂「確實之新證據」（最高法院四十一年臺抗字第一號
    、三十三年抗字第七十號、四十九年臺抗字第七十二號判例意旨參照）；「又所
    謂發見確實之新證據，係指就新證據之本身形式上觀察，毋須經調查程序，顯然
    可認為足以動搖原確定之判決者而言。」（最高法院四十年台抗字第二號判例參
    照）。「再按再審聲請人聲請傳訊證人證明其所主張之事實，非屬判決後發現之
    新證據，又非不須調查之確實新證據，不能謂為有再審之理由。又刑事訴訟法第
    四百二十條第一項第六款之所謂發見確實之新證據，須顯然足為受判決人有利之
    判決，不須經過調查程序，而所謂顯然足為受判決人有利之判決，不須經過調查
    者，係指就證據本身之形式上觀察，無顯然之瑕疵，可以認為足以動搖原確定判
    決者而言。再按刑事訴訟法第四百二十條第一項第六款所謂發見之新證據，係指
    該項證據，事實審法院於判決前因未經發見，不及調查斟酌，至其後始行發見者
    而言，若判決前已經當事人提出或聲請調查之證據，經原法院捨棄不採者，即非
    該條款所謂發見之新證據，不得據為聲請再審之原因。」（最高法院九十年聲再
    第三十一號判決參照）。
二、聲請意旨略稱：(一)原判決於民國八十九年八月四日訊問筆錄（再證一號），聲請
    人（即被告）及告訴人曾有詳如下列內容之供述及指訴：「法官問被告：告訴人
    有交給你
    狀、登記聲請書、抵押權設定契約書等物？被告答：有。法官問被告：什麼時候
    交給你的？被告答：三月二十二日交給我的。在我家（民族街三十九號）交給我
    的。法官問被告：剛才的登記申請書、抵押權設定契約書是內容空白，只有告訴
    人簽名蓋章而已？被告答：他最先說要跟我借錢，我說要他先去農會借錢，三月
    二十二日這天他就蓋兩套登記申請書跟契（根器）約書給我。一套是要跟農會借
    款，另一套是空白的，他說要設定給我。後來我跟農會問不能借款，剛好告訴人
    去我家，我就把農會那套還給他。可以請農會的吳家亮來作證。他拿給我時先蓋
    章蓋好。法官問被告：三月二十二日這天他拿給你時就已經簽名蓋章好的？被告
    答：只有蓋章。簽名是事後不能跟農會借款，我要求告訴人去申請印鑑證明，他
    申請到之後才簽名的，說要給我保障。法官問告訴人：你交付的文件，是否同被
    告陳述？告訴人（誤打為被告）答：是的。我交給他的聲（申）請契約書、抵押
    權設定契約書內容是空白的，但已簽名蓋章。」依右開筆錄記載內容，足明揭聲
    請人（即被告）業已明確供明本案八十七年三月二十二日這天、告訴人就蓋好兩
    套登記申請書及契約書（設定契約書）交付聲請人，其中一套是要用以向農會借
    款之用，另一套是空白的，係要用以設定抵押登記予聲請人。並經原一審法官隨
    即訊問告訴人「你交付的文件，是否同被告陳述？」亦已據告訴人明確答稱：「
    是的」，且答稱：「我交給他的申請契約書、抵押權設定契約書．．．．已簽名
    蓋章」無誤。是則於右指八十七年三月二十二日，告訴人所交付暨聲請人所收受
    者，即確為已經告訴人簽名蓋章之兩套登記申請書及抵押設定契約書，其中一套
    是要跟農會借款、另一套則係告訴人說要抵押設定予受確定判決人之申請書及契
    約書，綦明。然查原確定判決卻末注意及右開聲請人及告訴人皆作內容一致之供
    述、指訴之筆錄記載，而逕認本案告訴人係在八十三年三月二十三日在抵押權設
    定契約書及土地登記申請書上簽名蓋章並交聲請人備用，而經聲請人偽填不實事
    項並經持以向地政機關為抵押設定登記，原確定判決所為認定之事實，自顯與告
    訴人及聲請人兩相一致之指訴及供述（即當日有交付兩套登記申請書及設定契約
    書之事實），顯不符合而確屬錯誤。依前引最高法院三十五年特抗字第二一號判
    例所為「刑事訴訟法第四百十三條第一項第六款所稱發見確定之新證據，係指當
    時已經存在而發見在後或審判時未經注意之證據，且能證明原確定判決所認定之
    事實為錯誤者而言」釋示，受確定判決人，自得為本案再審之聲請。(二)因告訴人
    既於八十七年三月二十二日，即已持交一套是要跟農會借款、另一套要設定予受
    確定判決人之登記申請書及抵押權設定契約書交付聲請人，則於該日，告訴人即
    顯有委託聲請人向農會借款暨設定抵押登記予聲請人之意思，否則告訴人自無交
    付兩套登記申請書及契約書予聲請人之理由，故告訴人於原確定判決程序所為前
    開「被告如何未經告訴人同意即私自以告訴人之房地設定系爭抵押權於己之事實
    ，業據告訴人在偵查及歷次審理時指訴纂詳在卷」之指訴，即顯與事實不符。告
    訴人既於交付擬向農會借款之一套登記申請書及設定契約書之外，又同時另交付
    一套申請書及契約書予聲請人而有設定抵押權登記予聲請人之意思，聲請人因而
    持往新湖地政所辦理抵押設定登記於己，即無偽造申請書及契約書內容並持以行
    使暨使地政機關登載不實之本案罪責，上開訊問筆錄內容，自屬最高法院四十年
    台抗字第二號判例要旨所示「就新證據之本身形式上觀察，毋須經過調查程序，
    顯然可認為足以動搖原確定判決」之新證據，聲請人自得據以為之聲請本件再審
    。(三)又原確定判決於理由三、（二）後段雖有記載「被告又辯稱當時蓋有兩套登
    記申請書，且辦理農會貸款無望，要另行辦理，要求告訴人回去申請印鑑證明，
    告訴人係知情設定伊云云，並聲請調查農會貸款是否需要提出印鑑證明。惟查告
    訴人非專業代書，未必深知辦理抵押權設定向銀行或個人之貸款究竟是否需要印
    鑑證明或如何之文件，是告訴人指稱伊依被告之指示加蓋文件，並申請印鑑證明
    供其辦理貸款所用，即堪採信。是縱向農會貸款不必提出印鑑證明，亦不能據此
    為被告有利之認定。被告請求調查農會貸款是否需要印鑑證明一節，本院認無必
    要」云云（見判決第七頁第十四行至第八頁第二行）。但查右開判決理由，僅對
    聲請人於該程序中聲請調查農會貸款是否需要申貸人提出印鑑證明之調查事項，
    認無調查必要，而為否准之諭示，並非就聲請人及告訴人雙方同時供證當日交付
    收受兩套土地登記申請書及抵押設定契約書之事實，記載不予採認或不予採認之
    理由，自不影響原確定判決認定事實之顯有錯誤，而無礙於本件再審之聲請，並
    此附明。
三、惟查：
  (一)本院原判決係以再審聲請人甲○○，因案外人張堂包前背書轉讓羅仕（按即告
    訴人）所簽發新竹區中小企業銀行湖口分行第0000000號、票載日期八十
    七年二月五日、金額新台幣（下同）四十萬元，以及第0000000號、票載
    日期八十七年二月十日、金額一百二十萬元之支票二張，持向甲○○調借現款，
    惟屆期張堂包均未還款。適羅仕缺錢，又因債主翁林廷營催討甚急，經翁林廷
    營陪同前來委託辦理抵押設定借款，而於八十七年三月二十三日，以其所有坐落
    新竹縣湖口鄉○○段五零五地號土地及其上之新竹縣湖口鄉○○路○段十五號房
    屋所有權狀、印鑑證明及
    羅仕且在空白表格之土地建築改良物抵押權設定契約書及土地登記申請書上，
    先行簽名並蓋妥印鑑章交予甲○○備用。詎甲○○為求確保前開支票債權，竟私
    自於八十七年三月二十五日，在新竹縣湖口鄉○○路三十九號事務所，接續偽填
    自己為權利人，羅仕為義務人兼債務人，以上述房地設定一百八十萬元之最高
    限額抵押權，『擔保債權包括現在、過去及將來發生之債權』等不實事項在上開
    空白土地建築改良物抵押權設定契約書及土地登記申請書，而接續偽造羅仕名
    義之上開文書。繼於翌日，連同羅仕之房地所有權狀、印鑑證明及
    ，交由不知情之翁林廷營（因於偵查中死亡而由檢察官為不起訴處分）持向新竹
    縣新湖地政事務所辦理登記，使該地政事務所不知情之承辦人於同年三月二十七
    日，將該不實之抵押權設定事項登載於職務上所掌管之土地及建物登記簿上，足
    生損害於羅仕及地政登記之正確性。因認再審聲請人犯有刑法第二百十六條、
    第二百十條之行使偽造私文書罪及刑法第二百十四條之使公務員登載不實罪，二
    罪間有方法目的之牽連關係，為牽連犯，應依刑法第五十五條從一重之行使偽造
    私文書罪處斷，判處有期徒刑一年。上訴後，經最高法院駁回確定。(二)本件抵押
    權設定完畢後，被告當時並未依本次抵押權之設定擔保而支付告訴人羅仕金錢
    之事實，為被告自承在卷，反而是告訴人支付二十九萬元始取回告訴人前開向翁
    林廷營借款之二十八萬六千七百元支票之事實，亦為被告自承在卷（分見本院卷
    第七四頁及原審卷(一)第八四頁），是告訴人堅指伊提供文件及簽立空白申請文件
    係為抵押向銀行借錢，被告未經同意擅自設定本件之抵押一節，即非無憑，非不
    足採信。(三)參諸事後告訴人發現上情，於八十七年四月間找被告理論，經告訴人
    當面質問被告為何未經其同意即私自設定系爭抵押權時，兩人有如下之對談：「
    (羅：甘代書你為什麼把我設定進去一八０萬？）、（被告：你票在我這邊，很
    簡單你票在我這裡)」、「 (羅：我叫你幫我辦貸款。）、（被告：你不用說，
    你這樣我今天馬上就把票拿去代收．．．）、（羅：可是我沒有欠你錢。）、（
    被告：我有你的票在這裡，我管你有沒有借）」、「你可以去法院告我」、「我
    不怕、做代書我不怕，因為有張堂包替你背書，不是你欠我的錢我當然要設定」
    、「（羅：你沒有經過我同意。）、（被告：我不用經過你同意，不同意你可以
    去法院告我，．．．，我做代書我不怕，因為今天我有你的票在這邊，所以我才
    敢去設定。」，「我不用經過你同意，因為『你本來要跟我借五０萬』，你那麼
    多票在我這邊，當然我要抓二人怎可能抓一人。」、「（羅：是張堂包叫你這樣
    弄的嗎？）、（被告：他沒有叫我這樣弄）」、「（你根本未經我同意，你要跟
    我講一聲，對不對？）、（被告：就是我自己設定給我自己我也不怕你．．．）
    」、「（羅：你寫的東西我都沒看到，你就把我設定進去？）、（被告：你那麼
    傻我也沒辦法。）」、「（羅：我也沒拿你半毛錢，是張堂包跟你借的，你把我
    房子設定進去．．．）、（被告：當然我會這樣做，是為了求一個保障。）」等
    語，此有被告與告訴人於八十七年四月間之談話錄音及其譯文在卷可參（見偵查
    卷第十頁至第十四頁），上開錄音內容確係被告所述，經偵查中當庭播放錄音帶
    內容，為被告自承屬實，並在歷次審理中一再承認（見偵查卷第四五反面、原審
    卷(一)十三頁、卷(二)第十八頁）。上開爭論中，被告在告訴人之一再質問中，均自
    承未經告訴人之同意擅自設定本案之抵押權之情形，且以其持有告訴人簽發之支
    票為由，自承不需被告同意擅自設定。(四)聲請人又辯稱，告訴人既於八十七年三
    月二十二日，即已持交一套是要跟農會借款、另一套要設定予受確定判決人之登
    記申請書及抵押權設定契約書交付聲請人，則於該日，告訴人即顯有委託聲請人
    向農會借款暨設定抵押登記予聲請人之意思，否則告訴人自無交付兩套登記申請
    書及契約書予聲請人之理由，故告訴人於原確定判決程序所為前開「被告如何未
    經告訴人同意即私自以告訴人之房地設定系爭抵押權於己之事實，業據告訴人在
    偵查及歷次審理時指訴纂詳在卷」之指訴，即顯與事實不符。告訴人既於交付擬
    向農會借款之一套登記申請書及設定契約書之外，又同時另交付一套申請書及契
    約書予聲請人而有設定抵押權登記予聲請人之意思，聲請人因而持往新湖地政所
    辦理抵押設定登記於己，即無偽造申請書及契約書內容並持以行使暨使地政機關
    登載不實之本案罪責云云。惟查告訴人非專業代書，未必深知辦理抵押權設定向
    銀行或個人之貸款究竟是否需要印鑑證明或如何之文件，是告訴人指稱伊依被告
    之指示加蓋文件，並申請印鑑證明供其辦理貸款所用，即堪採信，且因告訴人因
    委託被告無法貸得款項，而改向李廷祥借錢時，發現本件遭被告擅自設定抵押權
    之事實，並核與證人李祥廷證稱：伊與告訴人一同拿土地及建物權狀去給被告，
    請被告代為向金融機構設定抵押權借款，但因為沒有辦成，乃再陪同告訴人前去
    取回權狀，告訴人從未表示要設定抵押權予被告；取回後因告訴人改向伊抵押借
    款，欲辦理設定時方發現被告已先私自辦理設定等語（見原審卷第一０一至一０
    三頁），及證人黃俊維證稱：伊係代書，原受告訴人委託辦理設定第二順位抵押
    權予李祥廷事宜，嗣因發現第二順位已遭被告設定，乃將李祥廷設定為第三順位
    等語（見原審卷第一０七至一０八頁），均屬相符。
四、綜上所述，本件再審聲請人所舉聲請再審之理由，既未依刑事訴訟法第四百二十
    條第一項第六款就原確定判決有該證據當時已經存在，為法院及當事人所不知，
    事後始經發現且必可認為確實足以動搖原確定判決而為受判決人有利之判決之確
    實新舉證；又其所提出之證據，原事實審法院於確定判決前即已發見，且調查斟
    酌，非其後始行發見；另該當事人提出或聲請調查之證據，既經原確定判決捨棄
    不採，即非所謂發見之新證據，不得據為聲請再審之原因。揆之前揭判例、判決
    之意旨，應認本件聲請人之再審聲請為無理，應駁回其聲請。
據上論結，應依刑事訴訟法第四百三十四條第一項裁定如主文。
中　　　華　　　民　　　國　　九十三　　年　　　五　　　月　　二十七　　日
                              臺灣高等法院刑事第二十一庭
                                  審判長法  官  葉　騰　瑞
                                        法  官  莊　明　彰
                                        法  官  劉　壽　嵩
右正本證明與原本無異。
如不服本裁定，應於收受送達後五日內向本院提出抗告狀。
                                        書記官  廖　婷　璇
中　　　華　　　民　　　國　　九十三　　年　　　五　　　月　　二十七　　日
